【裁判字號】    89,訴,747
【裁判日期】    890626
【裁判案由】    拆屋還地
【裁判全文】
臺灣臺南地方法院民事判決  八十九年度訴字第七四七號
    原        告  丙○○
    訴訟代理人    莊美貴律師
                  徐建光律師
    被        告  甲○○      .
    兼訴訟代理人  乙○○      .
右當事人間請求拆屋還地事件，本院判決如左：
    主    文
被告應將坐落在台南縣楠西鄉○○段第四０四地號土地上如附圖斜線部分所示面積為一百
七十五平方公尺之地上物拆除，並將土地交還原告。
訴訟費用由被告連帶負擔。
本判決於原告以新台幣捌拾柒萬伍仟元為被告供擔保後，得假執行。
    事    實
甲、原告方面：
一、聲明：除假執行擔保金額外，如主文所示。
二、陳述：
(一)緣坐落在台南縣楠西鄉○○段第四０四地號、地目建、面積二百七十六平方公尺之土
    地（下稱系爭土地）及其上建物即門牌號碼為在台南縣楠西鄉○○村○○路二五一號
    之房屋為原告所有，惟被告二人未經原告同意，無正當合法權源，擅自佔用系爭土地
    中如附圖斜線部分所示一百七十五平方公尺之土地搭建鐵皮屋使用，原告為系爭土地
    所有人，自得本於所有權之作用，請求排除之，並返還土地予原告。
(二)對被告抗辯所為之陳述：
    否認訴外人張金水有將被告佔用系爭土地之部分賣予被告乙○○，縱被告乙○○與訴
    外人張金水訂立之買賣契約為真，買賣契約僅具債權效力，其亦僅對訴外人張金水有
    使用權源，原告係向前地主張福龍買受系爭土地並依法辦理登記合法取得所有權，原
    告既未同意被告使用系爭土地，被告對原告即無使用權源。
三、證據：提出土地及建物登記簿謄本各一份為證，並請求調閱臺灣臺南地方法院檢察署
    八十九年度偵字第二五九三號偵查卷宗。
乙、被告方面：
一、聲明：原告之訴駁回。
二、陳述：被告乙○○於民國七十一年九月一日向訴外人張金水、張鳳春承租系爭土地上
    如斜線部分中所示面積一百平方公尺之土地（即重測前之楠西鄉○○段三三五地號土
    地）搭建鐵皮屋居住迄今，並於七十八年三月二十五日以新台幣（下同）三十萬元向
    訴外人即當時地主張金水購買該部分土地，嗣於八十二年十一月二十九日再與訴外人
    施南山達成協議，另購同段三八三地號土地建築鐵皮屋而與系爭土地上被告自建之鐵
    皮屋比鄰居住。當時因系爭土地為農地，依法無法辦理分割，故未移轉登記。被告買
    受系爭土地如斜線部分中面積一百平方公尺之土地之日期既在原告之前，自對該部分
    土地擁有地上權及永久使用權，是原告請求被告拆屋並無理由。
三、證據：提出代辦合約書、土地使用同意書及買賣契約各一份為證。
丙、本院依職權囑託台南縣玉井地政事務所派員測量系爭土地上建物之面積及位置，並調
    閱臺灣臺南地方法院檢察署八十九年度偵字第二五九三號偵查卷宗。
    理    由
一、本件原告起訴主張系爭土地及其上建物即門牌號碼為在台南縣楠西鄉○○村○○路二
    五一號之房屋為原告所有，惟被告二人未經原告同意，無正當合法權源，擅自佔用系
    爭土地上如附圖所示斜線部分面積一百七十五平方公尺之土地搭建鐵皮屋使用，爰依
    所有權之法律關係訴請如聲明所示；被告則以：被告乙○○於七十一年九月一日向訴
    外人張金水、張鳳春承租系爭土地上如斜線部分中所示面積一百平方公尺之土地（即
    重測前之楠西鄉○○段三三五地號土地）搭建鐵皮屋居住迄今，並於七十八年三月二
    十五日以三十萬元向訴外人即當時地主張金水購買該部分土地，當時因系爭土地為農
    地，依法無法辦理分割，故未移轉登記。被告買受系爭土地上如附圖斜線部分中面積
    一百平方公尺之土地之日期既在原告之前，自對該部分土地擁有地上權及永久使用權
    ，是原告請求並無理由等語以為置辯。
二、原告主張系爭土地係原告所有，而系爭土地上如附圖斜線部分所示面積為一百七十五
    平方公尺之土地，現由被告無權占有，並建有鐵皮屋之事實，業據原告提出土地及建
    物登記簿謄本為證、復經本院至現場履勘並囑託台南縣玉井地政事務所派員測量屬實
    ，製有勘驗筆錄及複丈成果圖各一紙附卷可稽，被告雖辯稱該部分土地係被告乙○○
    於七十八年三月二十五日向地主張金水買受，惟因系爭土地在當時屬於農地，無法分
    割，故未為移轉登記，被告買受該部分土地在原告之前，自對該部分土地有使用權及
    地上權云云，並提出土地使用同意書及買賣契約各一份為證，惟查，依被告所提出之
    買賣契約書中有關土地標示部分記載為「（土地坐落）楠西鄉○○段三三五地號、（
    出賣權利範圍）地上物鐵厝建物、（買賣金額）三十萬元」等文字觀之，並未記明買
    受之面積為何，則被告乙○○向訴外人張金水買受的標的物究係系爭土地中地上物佔
    用之部分，抑或土地上之鐵厝建物，不無疑問。再者，不動產物權依法律行為而取得
    者，非經登記不生效力，民法第七百五十八條定有明文，縱認被告乙○○與訴外人張
    金水間買受的標的物確係系爭土地中地上物鐵厝所佔用之部分，惟被告乙○○既未就
    其買受部分辦理所有權移轉登記，依前揭條文所示，其與訴外人張金水間所訂立之買
    賣契約，其效力僅存在於出賣人與買受人之間，而不及於第三人，倘出賣人將該土地
    再出賣而移轉登記予第三人時，雖原買受人與出賣人間之買賣契約訂立在前，惟原出
    賣人不得以該買賣契約對抗第三人即新所有權人，而主張該買賣契約對第三人仍繼續
    有效存在，此係因買賣契約僅具有債權行為之效力，而無對抗物權行為之效力所致，
    是被告並無法以被告乙○○與訴外人張金水間之買賣契約對抗原告，而主張渠等有繼
    續使用系爭土地之權源，被告稱渠等有永久使用系爭土地中如附圖斜線部分所示之土
    地之權利，殊非有理。至被告稱系爭土地因買受當時為農地無法過戶一節，應係被告
    於八十二年十一月二十九日另以十二萬元向訴外人施南山買受坐落在系爭土地旁邊之
    同段三八三地號土地中被徵收剩餘土地之使用權時，因該三八三地號土地屬於農地，
    致被告乙○○無法就該部分土地辦理過戶，此由附於臺灣臺南地方法院檢察署八十九
    年度偵字第二五九三號偵查卷宗中之台南縣楠西鄉調解委員會調解書記載「三、上項
    楠中段三八三號剩餘土地若對造人乙○○可辦理登記時，聲請人施南山同意無條件提
    供有關資料」可知，是被告辯稱系爭土地為農地無法過戶，顯係將楠中段三八三號土
    地與系爭土地誤認。又稱地上權者，係指以在他人土地上有建築物，或其他工作物，
    或竹木為目的而使用其土地，亦即地上權人須基於在該土地上有地上權之意思而使用
    土地者，始得稱之，被告既自陳被告葉建軍於七十一年間係向訴外人張鳳春、張金水
    二人承租系爭土地上如斜線部分中所示面積一百平方公尺之土地，嗣於七十八年三月
    二十五日向訴外人即當時地主張金水購買該部分土地，顯見被告係基於渠等已向訴外
    人張金水承租或買受該部分土地之意思而使用該部分土地，而非以在系爭土地上有地
    上權之意思在系爭土地上建屋居住，與前開地上權成立之要件即有未合，況地上權乃
    係使用他人土地之物權，除法律另有規定外，應以登記為必要，被告並未在系爭土地
    上登記有地上權，此有土地登記謄本在卷可稽，是被告辯稱渠等在系爭土地上如附圖
    所示斜線部分有地上權存在，即不足採。原告主張被告無權占有系爭土地上如附圖所
    示斜線部分之土地，即堪信為真實。
三、按所有人對於無權占有或侵奪其所有物者，得請求返還之，對於妨害其所有權者，得
    請求除去之，民法第七百六十七條定有明文。查系爭土地為原告所有，被告無正當權
    源而占有使用系爭土地上如附圖斜線部分所示之土地，自屬無權占有。從而，原告本
    於所有權之法律關係，訴請被告將系爭土地上如附圖斜線部分所示一百七十五平方公
    尺之地上物拆除，並將該部分占用之土地返還原告，即屬正當，應予准許。
四、原告陳明願供擔保聲請宣告假執行，核無不合，爰酌定相當擔保金額准許之。
據上論結，本件原告之訴為有理由，依民事訴訟法第八十五條第二項，第三百九十條第二
項，判決如主文。
中      華      民      國     八十九     年      六      月     二十六     日
                                  臺灣臺南地方法院民事第二庭
~B法      官  張家瑛
右為正本係照原本作成
如對本判決上訴，須於判決送達後廿日內向本院提出上訴狀
中      華      民      國     八十九     年      六      月     二十八     日
~B法院書記官  蔡蘭櫻


司法院資訊處製作；財團法人民間司法改革基金會備份。
